臺灣高等法院花蓮分院民事判決　九十年度上字第一一號
　　　上　訴　人　甲○○
　　　訴訟代理人　丙○○
　　　被　上訴人　花蓮縣政府
　　　法定代理人　乙○○
　　　訴訟代理人　黃健弘律師
右當事人間請求拆屋還地事件，上訴人對於中華民國八十九年十一月二十九日臺灣花
蓮地方法院八十九年度訴字第一七五號第一審判決提起上訴，本院判決如左：
      主    文
原判決不利於上訴人部分及訴訟費用之裁判均廢棄。
右廢棄部分被上訴人在第一審之訴及假執行之聲請均駁回。
第一、二審訴訟費用由被上訴人負擔。
      事    實
一上訴人聲明：
　(一)原判決不利於上訴人部分廢棄。
　(二)右開廢棄部分，被上訴人在第一審之訴及假執行之聲請均駁回。
二被上訴人聲明：上訴駁回。
三兩造之陳述與第一審判決記載相同者，予以引用。
四上訴人另補陳略稱：
　(一)依被上訴人在原審所提之土地登記簿謄本所載，坐落花蓮市○○段五八六地號土
　　地之所有權人為「中華民國」，管理機關為「行政院農業委員會林務局」，被上
　　訴人「花蓮縣政府」既非所有權人亦非管理機關，其竟依民法第七百六十七條主
　　張所有權人之權利，其訴自無理由。其雖提出台灣省政府農林廳林務局函，主張
　　上述土地由台灣省政府農林廳林務局委其代為管理；惟台灣省政府農林廳林務局
　　早已不存在，且其所提之台灣省政府農林廳林務局函又非該機關委託被上訴人管
　　理系爭土地之書面。自無法證明其有受「所有權人」或「管理機關」，委託代為
　　管理系爭土地之事實。
　(二)況縱被上訴人有受委託「代為管理」系爭土地，其所主張之「代為管理」就為何
　　種法律關係？又其權限如何？有無以自己名義提起訴訟之權？均應由被上訴人舉
　　證證明之。且被上訴人係主張就系爭土地有「代為管理」權限，依其文意應係主
　　張其有「代理」所有權人或管理機關之權限；而依民法第一百零三條代理之規定
　　，代理人應以本人名義為法律行為。被上訴人「花蓮縣政府」逕以其（即代理人
　　）名義提起本件訴訟，又主張依所有權人之權利請求，自無理由。
　(三)原判決理由欄「貳、程序方面（應係實體方面之誤）：一、兩造爭執要旨」項下
　　謂：「被告就原告主張之事實不爭執。而系爭土地為被告占用，並搭蓋系爭建物
　　乙節經本院勘驗現場屬實，並有花蓮地政事務所複丈成果圖可考。原告主張堪信
　　為真實」一節，與事實不符：民事訴訟法第二百七十九條第三項所定得撤銷之自
　　認，係指同條所稱對於他造當事人主張之事實，積極的表示承認之情形而言。若
　　對於他造主張之事實，僅於言詞辯論時不爭執之視同自認，既許當事人於言詞辯
　　論終結前，或上訴於第二審時，得隨時為追復爭執之陳述，自無撤銷自認之可言
　　，此觀民事訴訟法第二百七十九條、第二百八十條、第一百九十六條、第四百四
　　十七條之規定自明（最高法院八十六年度台上字第二三二二號判決參照）。原審
　　卷第二十八頁之民國（下同）八十九年六月十六日言詞辯論筆錄雖記載：「被告
　　對於事實即理由不爭執」，及原審卷第六十八頁之八十九年十一月十五日言詞辯
　　論筆錄雖記載：「被告訴訟代理人對租金部分沒有意見」等文字。然上開筆錄記
　　載與上訴人之陳述意思不符，因前者之期日上訴人係主張本件暫無進行訴訟程序
　　之必要請求停止訴訟程序，並未就實體內容表示意見；而後者期日上訴人訴訟代
　　理人係表示對租金之計算無意見，對被上訴人能否請求則有意見。可能書記官省
　　略部分文字而記載成前開文字，請求予以更正。況依前揭最高法院判決旨意，上
　　訴人得隨時為追復爭執之陳述，上訴人併此否認被上訴人所主張之事實。
　(四)原審八十九年十一月十五日辯論期日，因原囑託測量之結果尚未知悉，上訴人以
　　為該期日僅係就測量結果表示意見而已，故上訴人未及就實體提出答辯，即遭辯
　　論終結，隨即提出聲請狀請求再開辯論，惟未為原審所接受，原審顯未讓當事人
　　為充分之辯論即遽加判斷。本件建物或為上訴人之父、母所建，而交付上訴人使
　　用，或為他人所建，亦非上訴人所使用。被上訴人竟僅對上訴人起訴請求拆屋還
　　地及給付租金，自欠缺權利保護要件，而無理由。
　(五)本件系爭土地如解除保安林之編訂，上訴人均符合承租資格，國有財產局並同意
　　放租。茲花蓮縣政府亦積極報請主管機關解除系爭土地保安林之編訂，本件實可
　　依行政程序解決而毋庸進行訴訟程序。
　(六)上訴人另提出戶籍謄本、花蓮縣政府函為證；並請求傳訊證人李知不、黃光枝、
　　夏常雄、鐘晉賢。
五被上訴人另補陳略稱：
　(一)按系爭土地係由台灣省政府農林廳林務局（現已變更為行政院農業委員會林務局
　　）委由被上訴人管理，依委任管轄法理，被上訴人自有系爭土地之管理權。而管
    領機關可起訴行使所有權人之權利，亦經最高法院五十一年台上字第二八六０號
    判例闡明其旨，上訴人主張被上訴人無權提起本件請求，實有誤解。
　(二)民事訴訟法第二百八十條規定：當事人對於他造主張之事實，於言詞辯論時不爭
　　執者，視同自認。所謂「不爭執」僅係指不陳述真否之意見而言，倘已明示「對
　　於他造主張之事實不爭執」，則為自認而非不爭執。本件上訴人於原審，僅就被
　　上訴人是否系爭土地之管理權人及訴訟標的金額為爭執，而就系爭土地上之建物
　　為其興建乙節，已明示不爭執；對租金部分亦無意見，此有上訴人於原審八十九
　　年六月十六日、八十九年十一月十五日言詞辯論筆錄記載為憑。上訴人就上開事
　　實既已於原審自認，上訴二審時始指系爭土地上之建物係由其父母所出資建造，
　　顯不實在。
　(三)被上訴人另提出台灣省政府農林廳林務局函等件為證。
        理    由
一本件被上訴人花蓮縣政府之法定代理人已由王慶豐變更為乙○○，上訴人花蓮縣政
　府之法定代理人乙○○聲明承受訴訟，核無不合。
二本件被上訴人在原審起訴主張：坐落花蓮市○○段第五八六地號土地（即系爭土地
　），係屬中華民國所有，而由行政院農業委員會林務局管理，上述土地由台灣省政
　府農林廳林務局（現已變更為行政院農業委員會林務局）委由被上訴人代為管理，
　上訴人甲○○並無任何法律權源，卻於被上訴人代管之花蓮市○○段五八六地號土
　地上設置圍欄牧養羊群，並大興土木設置倉庫、停車場及咖啡廳作為營業使用。經
　被上訴人屢次請求拆除及搬遷甚或提出刑事告訴，均未獲上訴人置理，依民法第七
　百六十七條規定訴請拆屋還地；另上訴人占有被上訴人管領之土地作為營業使用，
　即使被上訴人受有相當於租金之損害，並請求上訴人給付尚未逾五年請求時效之租
　金共計新台幣（下同）三十二萬二千二百二十四元，及自八十九年五月起，按月給
　付五千八百八十八元，作為相當於租金之損害賠償等語。上訴人則以：系爭土地之
　所有權人為「中華民國」，管理機關為「行政院農業委員會林務局」，被上訴人「
　花蓮縣政府」既非所有權人亦非管理機關，其竟依民法第七百六十七條主張所有權
　人之權利，其訴自無理由；又系爭土地上之建物或為上訴人之父、母所建，而交付
　上訴人使用，或為他人所建，亦非上訴人所使用，被上訴人竟僅對上訴人起訴請求
　拆屋還地及給付租金，自欠缺權利保護要件等語，資為抗辯。
三按「土地依土地登記簿謄本所載，其所有人為【台北市】，管理機關則為【台北市
　政府財政局】，均非登載被上訴人名義，則被上訴人能否基於所有權之作用而為本
　件請求，尚值斟酌」；又「國有財產撥給各地國家機關使用者，名義上雖仍為國有
　，實際上即為使用機關行使所有人之權利，故對於是類財產，向准由管理機關起訴
　，代表國家主張所有人之權利，本院著有判例（見本院五十一年台上字第二六八○
　號）。查系爭土地為中華民國所有，登記管理機關為經濟部，有土地登記簿謄本可
　證，並為原審所確定之事實。被上訴人雖係經濟部之所屬機關，然非土地登記簿謄
　本所登記之系爭土地之管理機關。原審認被上訴人為系爭土地之代管機關係以土地
　登記申請書為憑據，然此申請書乃被上訴人片面與德豐公司所出具，依其記載之內
　容，被上訴人係義務人中華民國管理機關經濟部之代理人而已，原審僅憑此申請書
　遽認被上訴人係國有系爭土地之代管機關，尚嫌速斷，究竟被上訴人是否為系爭土
　地之管理機關，攸關其得否行使所有人中華民國之權利。事實欠明，尚待詳查。上
　訴論旨指摘原判決不當，聲明廢棄，非無理由」；分別有最高法院八十六年度台上
　字第六０五號、八十七年度台上字第二二五八號判決可資參照。
四經查系爭土地為「中華民國」所有，登記管理機關為「行政院農業委員會林務局」
　，有被上訴人在原審所提之土地登記簿謄本可證，並為兩造所不爭執之事實。被上
　訴人雖主張系爭土地，由台灣省政府農林廳林務局（現已變更為行政院農業委員會
　林務局）委由被上訴人代為管理，並提出台灣省政府農林廳林務局函為憑。惟被上
　訴人花蓮縣政府，依地方制度法規定僅為地方自治團體花蓮縣之行政機關，而非土
　地登記簿謄本所登記之系爭土地之管理機關。再依地方制度法第二條第三款規定：
　「委辦事項：指地方自治團體依法律、上級法規或規章規定，在上級政府指揮監督
　下，執行上級政府交付辦理之非屬該團體事務，而負其【行政執行】責任之事項」
　；是依地方制度法之規定，被上訴人就其受託代管之系爭土地僅有「行政執行」之
　權限，是被上訴人僅係中華民國管理機關行政院農業委員會林務局之代理人而已，
　並非當然有以其名義代表國家提起民事訴訟，而得主張所有人之權限。本件被上訴
　人既非土地登記簿謄本所登記之系爭土地之管理機關，依前揭最高法院判決意旨，
　尚不得主張其為系爭土地之管理機關，而得代表國家主張所有人之權利。
五綜上所述，上訴人抗辯被上訴人「花蓮縣政府」既非所有權人亦非管理機關，自不
　得依民法第七百六十七條主張所有權人之權利，尚屬可採；被上訴人主張其為代管
　機關得行使所有權人權利，自不足採。從而，被上訴人本於民法第七百六十七條規
　定，請求上訴人拆屋還地及給付相當於租金之損害，為無理由，而不應准許。其假
　執行之聲請亦失所附麗，應併予駁回。原審判命上訴人拆屋還地及給付相當於租金
　之損害，並為假執行之宣告，自有未洽。上訴意旨指摘原判決不當，求予廢棄改判
　，為有理由。自應由本院予以廢棄改判，如主文第二項所示。
六至兩造其餘之攻擊或防禦方法及未經援用之證據，經本院斟酌後，認為均不足以影
　響本判決之結果，自毋庸逐一詳予論駁，併此敘明。
據上論結，本件上訴為有理由，依民事訴訟法第四百五十條、第七十八條，判決如主
文。
中      華      民      國    九十一    年    十二    月      十九      日
　　　　　　　　　　　　　　　　　審判長法官　吳　鴻　章
                                  　　　法官　林　德　盛
　　　　　　　　　　　　　　　　　　　　法官　黃　永　祥
右為正本係照原本作成。
如不服本判決，應於收受送達後二十日內向本院提出上訴書狀，其未表明上訴理由者
，應於提出上訴後二十日內向本院補提理由書狀（均須按他造當事人之人數附繕本）
上訴時應提出委任律師或具有律師資格之人之委任狀；委任有律師資格者，另應附具
律師及格證書及釋明委任人與受任人有民事訴訟法第四百六十六條之一第一項但書或
第二項（詳附註）所定關係之釋明文書影本。
　　　　　　　　　　　　　　　　　法院書記官　吳　家　瑩
中      華      民      國    九十一    年     十二     月     十九     日
附註：
民事訴訟法第四百六十六條之一（第一項、第二項）：
對於第二審判決上訴，上訴人應委任律師為訴訟代理人。但上訴人或其法定代理人具
有律師資格者，不在此限。
上訴人之配偶、三親等內之血親、二親等內之姻親，或上訴人為法人、中央或地方機
關時，其所屬專任人員具有律師資格並經法院認為適當者，亦得為第三審訴訟代理人
。
